【裁判字號】    94,重訴,435
【裁判日期】    950217
【裁判案由】    損害賠償
【裁判全文】
臺灣臺中地方法院民事判決  94年度重訴字第435號
原      告  己○○
            乙○○
            庚○○
            戊○○
兼上二人之
法定代理人  甲○○
被      告  辛○○
            丁○○
上二人共同
訴訟代理人  陳建勛律師
複  代理人  丙○○
上列被告因殺人等案件，經原告提起請求損害賠償之附帶民事訴
訟（94年度附民字第199號），經本院刑事庭裁定移送前來，本
院於民國95年1月17日言詞辯論終結，判決如下：
    主    文
被告應連帶給付原告己○○新台幣壹拾陸萬壹仟伍佰玖拾柒元，
及被告辛○○自民國九十四年六月二十一日起、被告丁○○自九
十四年八月二十六日起，均至清償日止，按週年利率年息百分之
五計算之利息。
被告應連帶給付原告乙○○新台幣壹拾肆萬壹仟玖佰肆拾伍元，
及被告辛○○自民國九十四年六月二十一日起、被告丁○○自九
十四年八月二十六日起，均至清償日止，按週年利率年息百分之
五計算之利息。
被告應連帶給付原告庚○○新台幣壹拾參萬玖仟零壹拾伍元，及
被告辛○○自民國九十四年六月二十一日起、被告丁○○自九十
四年八月二十六日起，均至清償日止，按週年利率年息百分之五
計算之利息。
被告應連帶給付原告戊○○新台幣壹拾陸萬玖仟捌佰玖拾陸元，
及被告辛○○自民國九十四年六月二十一日起、被告丁○○自九
十四年八月二十六日起，均至清償日止，按週年利率年息百分之
五計算之利息。
被告應連帶給付原告甲○○新台幣陸萬元，及被告辛○○自民國
九十四年六月二十一日起、被告丁○○自九十四年八月二十六日
起，均至清償日止，按週年利率年息百分之五計算之利息。
原告其餘之訴駁回。
訴訟費用由被告連帶負擔十分之一；餘由原告負擔。
本判決第一項原告己○○勝訴部分，得假執行。但被告以新台幣
壹拾陸萬壹仟伍佰玖拾柒元為原告己○○預供擔保後，得免為假
執行。
本判決第二項原告乙○○勝訴部分，得假執行。但被告以新台幣
壹拾肆萬壹仟玖佰肆拾伍元為原告乙○○預供擔保後，得免為假
執行。
本判決第三項原告庚○○勝訴部分，得假執行。但被告以新台幣
壹拾參萬玖仟零壹拾伍元為原告庚○○預供擔保後，得免為假執
行。
本判決第四項原告戊○○勝訴部分，得假執行。但被告以新台幣
壹拾陸萬玖仟捌佰玖拾陸元為原告戊○○預供擔保後，得免為假
執行。
本判決第五項原告甲○○勝訴部分，得假執行。但被告以新台幣
陸萬元為原告甲○○預供擔保後，得免為假執行。
原告其餘假執行之聲請駁回。
    事實及理由
甲、程序方面：
    按訴狀送達後，原告不得將原訴變更或追加他訴。但擴張或
    減縮應受判決事項之聲明，或該訴訟標的對於數人必須合一
    確定時，追加其原非當事人之人為當事人者，不在此限；又
    被告於訴之追加無異議，而為本案之言詞辯論者，視為同意
    追加，民事訴訟法第255條第1項第3款、第4款、第2項分別
    定有明文。經查：原告於起訴狀繕本送達被告辛○○後，再
    具狀以被告辛○○為侵權行為時已滿19歲，尚未年滿20歲，
    已有識別能力，其法定代理人丁○○自應與被告辛○○連帶
    負損害賠償責任為由，追加丁○○為被告，且被告丁○○亦
    無異議，而為本案之言詞辯論，自應視為同意追加，核與上
    開規定相符，應准許之。又原告己○○、乙○○原起訴請求
    之金額分別為新台幣（下同）1,462,647元及1,303,010元，
    嗣於訴訟進行中減縮為1,238,656元及1,173,149元，此為減
    縮應受判決事項之聲明，參諸上開規定，亦無不合，應予准
    許，先予敘明。
乙、實體方面：
一、原告起訴主張：被告辛○○與原告甲○○之夫即莊閎茗，於
    民國（下同）93年5月3日23時許，駕駛原告乙○○所有之自
    用小客車，前往設於台中市○○區○○路四段151號「虹星
    汽車旅館」登記投宿於603號房，二人因經濟欠佳及不明因
    素欲結束生命，即於翌日即5月4日凌晨1時許，一同至位於
    台中市○○區○○路與天津路口之大賣場，由被告辛○○結
    帳購買烤肉架及木炭後，返回上開旅館房內。至同日下午1
    時許，因退房時間即將屆至，即由被告辛○○撥打房間內電
    話，向櫃檯延長住宿時間3小時。被告辛○○與訴外人莊閎
    茗二人，乃於上開旅館房間廁所內，以前開所購烤肉架及木
    炭，由莊閎茗點火後，燃燒木炭自殺謀為同死，致雙雙吸入
    大量之一氧化碳。嗣於同日下午4時許，因屆住宿時間，經
    櫃檯人員以電話通知無人接聽，乃至前開房間查看，始發現
    上情，訴外人莊閎茗經急救無效而不治死亡，被告辛○○經
    送醫獲救恢復健康。經臺灣臺中地方法院檢察署檢察官起訴
    （94年度偵字第1693號），案經本院刑事庭以被告辛○○謀
    為同死，幫助他人使之自殺判處免刑（94年度訴字第1776號
    ），嗣檢察官上訴，經臺灣高等法院臺中分院判決上訴駁回
    （94年度上訴字第2370號）在案。被告辛○○購買烤肉架及
    木炭並延長留宿時間，顯係幫助訴外人莊閎茗自殺，而侵害
    其生命權，原告己○○、乙○○為莊閎茗之父母，原告甲○○為莊閎茗之配偶，原告戊○○、庚○○為莊閎茗之子女，
    自得爰依民法第184條第1項前段、第192條第1、2項、第194
    條之規定，向被告辛○○請求損害賠償，另被告辛○○（73
    年9月30日生）於幫助莊閎茗自殺侵害行為時，尚未年滿20
    歲，係限制行為能力人，則其法定代理人即被告丁○○，自
    應與被告辛○○負侵權行為之連帶賠償責任，原告依前揭規
    定，得請求賠償之項目與金額如下：(一)喪葬費用部分：原告
    己○○為被害人莊閎茗支付之祭祀、火化及購買安放塔位等
    殯葬費，共計10萬元。(二)扶養費用部分：1.原告己○○係莊
    閎茗之父親，於35年11月11日出生，迄今年滿59歲，依90年
    之台灣地區男性平均餘命表，尚有平均餘命19年，再按93年
    綜合所得稅扶養親屬免稅額每人每年7萬4千元，以之為每年
    所需扶養之最低計算標準，依霍夫曼法計算，扣除中間利息
    ，及扶養義務人共有七人，原告己○○可請求撫養費為138,
    656元。【計算式為：（74,000元×13.00000000）÷7＝138
    ,656 元。】2.原告乙○○為莊閎茗之母親，係39年10月29
    日出生，迄今年滿55歲，尚有平均餘命26年，及依同前之免
    稅額為每年所需扶養之最低計算標準，以霍夫曼計算法，扣
    除中間利息，及扶養義務人亦為七人，原告乙○○可請求撫
    養費為173,149元。【計算式為：（74,000元×16.00000000
    ）÷7＝173,149元。】3.原告庚○○為莊閎茗之女兒，87年
    12月31日出生，自被害人死亡，迄年滿20歲成年，尚有13年
    ，依霍夫曼法計算，扣除中間利息，扶養義務人為莊閎茗及
    原告甲○○二人，則原告庚○○可請求扶養費為363,383 元
    。【計算式為：（74,000元×9.00000000）÷2＝363,383元
    。】4.原告戊○○為莊閎茗之兒子，92年1月1日出生，自被
    害人死亡，迄年滿20歲尚有18年，依霍夫曼計算式，扣除中
    間利息，扶養義務人為莊閎茗及原告甲○○二人，則原告戊○○可請求扶養費為466,320元。【計算式為：（74,000元
    ×12.00000000）÷2＝466,320元。】(三)精神慰藉金部分：
    原告甲○○係莊閎茗之配偶，年輕即遭喪夫，且有二名年幼
    子女庚○○、戊○○待養，自幼即遭喪父，母子需相依為命
    ，原告己○○、乙○○為被害人之父母，白髮人送黑髮人，
    人間悲痛莫此為甚，被告迄今不聞不問，實令人難平，為此
    原告各請求100萬元之精神慰藉金以聊補償。並聲明：(1)被
    告應連帶給付原告己○○1,238,656元，及自起訴狀繕本送
    達翌日起至清償日止，按年息百分之五計算之利息。(2)被告
    應連帶給付原告乙○○1,173,149元，及自起訴狀繕本送達
    翌日起至清償日止，按年息百分之五計算之利息。(3)被告應
    連帶給付原告甲○○100萬元，及自起訴狀繕本送達翌日起
    至清償日止，按年息百分之五計算之利息。(4)被告應連帶給
    付原告庚○○1,363,383元，及自起訴狀繕本送達翌日起至
    清償日止，按年息百分之五計算之利息。(5)被告應連帶給付
    原告戊○○1,466,320元，及自起訴狀繕本送達翌日起至清
    償日止，按年息百分之五計算之利息。(6)願分別供擔保，請
    准宣告假執行。
二、被告則以：本件係因訴外人莊閎茗多次提議自殺，被告辛○○均予開導、阻攔，然因莊閎茗陷入財務泥淖，無法自拔，
    被告辛○○亦將所有積蓄供莊閎茗花用一空，在深感前途茫
    茫的情況下，94年5月3日莊閎茗提議自殺，被告辛○○始附
    和同意，故被告辛○○與莊閎茗一同自殺，二人主觀上旨在
    結束自己生命，而非殺害對方，故被告辛○○對於莊閎茗之
    死亡結果，並無故意或過失可言，自不需負侵權行為損害賠
    償責任。又莊閎茗對於在密閉空間內燒炭會發生死亡結果，
    已有認識，復執意為之，縱使無被告辛○○一同燒炭，莊閎
    茗因燒炭而吸入一氧化碳致死之結果並不會改變，故莊閎茗
    對其自身之死亡結果，有其獨立之因果關係，應自負其責，
    被告等實無賠償原告所受損害之理；再者，莊閎茗因長期施
    用第二級毒品MDA、MDMA、第三級毒品K他命，已戕害莊閎茗
    之健康情況，其因吸入大量之一氧化碳而死亡，則莊閎茗此
    一服用毒品之行為，對於其損害之發生或擴大，顯與有過失
    ，自應減輕或免除被告之賠償責任。又衡諸兩造之身分、地
    位、經濟狀況，原告等慰撫金之請求顯有過高，況本件係因
    莊閎茗隱瞞其已婚之身分，誘騙當時年僅18歲，尚在就學的
    被告辛○○與之交往，在交往之後，被告辛○○始發現莊閎
    茗沈溺賭博，積欠大筆賭債，復因得不到家人之協助才起意
    自殺，是原告對於莊閎茗自殺之發生，亦應負相當之責任，
    原告請求總計五百萬元之慰撫金，實屬過高等語置辯。並聲
    明：(1)駁回原告之訴及假執行之聲請。(2)如受不利判決，願
    供擔保請准免為假執行。
三、本件兩造不爭執事項：
  (一)被告辛○○與莊閎茗於93年5月4日下午1時在「虹興汽車旅
    館」603號房謀為同死，一同燒炭自殺。然於該日下午4時許
    ，為旅館人員發現，莊閎茗送醫急救不治，被告辛○○送醫
    後獲救。
  (二)被告辛○○為前項謀為同死時年僅19歲，而被告丁○○為被
    告辛○○之法定代理人。
  (三)原告己○○、乙○○為莊閎茗之父母、原告甲○○為其配偶
    ，原告戊○○、庚○○則為莊閎茗之子女。
  (四)原告己○○、乙○○、戊○○、庚○○之出生年籍。
  (五)原告己○○就喪葬費部分請求10萬元。
  (六)就扶養費之請求分別為：原告己○○138,656元、原告乙○○173,149、原告庚○○363,383元、原告戊○○466,320元
    。
  此外，復有本件相關之刑案起訴書、刑事判決書（均影本）等
  件在卷可考。
四、本件兩造爭執所在厥為：(一)被告對於莊閎茗之死亡有無故意
    或過失？(二)原告等所請求的精神慰撫金是否過高？(三)莊閎茗
    對其死亡的結果是否應負擔二分之一的過失比例？茲分別說
    明如下：
  (一)查被告辛○○與莊閎茗二人於上開旅館房間廁所內，以前開
    烤肉架及木炭，由莊閎茗點火後燃燒木炭自殺謀為同死，致
    莊閎茗因吸入大量一氧化碳而不治死亡等情，為被告所自承
    在案；而一氧化碳於人體血液中致死濃度，一般而言，至少
    血液中有40%之一氧化碳血紅素以上，若血液中一氧化碳血
    紅素約50%至80%時，先造成昏迷，接著因為呼吸抑制而死亡
    等情，有國立臺灣大學醫學院附設醫院94年4月25日校附醫
    秘字第09400203634號函附於前開刑案偵查卷第31頁可稽，
    顯見莊閎茗送醫急救時，其血液中一氧化碳血紅素均已足致
    死亡。又被告辛○○與莊閎茗既係相約燒碳自殺，且被告辛○○復於前開刑案警詢、偵訊及法院審理時，多次供承莊閎
    茗與伊相約自殺，先投宿於汽車旅館，再一同外出至大賣場
    購買為燒碳自殺所用木炭與烤肉架，由伊結帳，其後因時間
    不夠，再由伊打電話至櫃檯延長住宿時間，並由莊閎茗點火
    燃燒木炭等語。足證被告辛○○見莊閎茗萌生短見，竟許以
    同死，復與莊閎茗一同驅車赴大賣場購買所須木炭及烤肉架
    ，並由被告辛○○結帳，被告辛○○更進而打電話向櫃檯延
    長住宿時間，以遂二人一同燒碳自殺之目的，是被告辛○○
    上述所為，自屬對莊閎茗之自殺行為，提供助力之幫助自殺
    行為，且其對於提供上開助力之行為，明知係供其二人自殺
    而仍執意為之，顯有幫助之故意。是被告辛○○對於莊閎茗
    之自殺死亡自有故意。
  (二)按因故意或過失，不法侵害他人之權利者，負損害賠償責任
    。又不法侵害他人致死者，對於支出醫療及增加生活上需要
    之費用或殯葬費之人，亦應負損害賠償責任。被害人對於第
    三人負有法定扶養義務者，加害人對於該第三人亦應負損害
    賠償責任。又不法侵害他人致死者，被害人之父、母、子、
    女及配偶，雖非財產上之損害，亦得請求賠償相當之金額。
    民法第184條第1項前段、第192條第1、2項及第194條分別定
    有明文。又限制行為能力人，不法侵害他人之權利者，以行
    為時有識別能力為限，與其法定代理人連帶負損害賠償責任
    。民法第187條第1項前段亦有明文。查被告辛○○故意幫助
    莊閎茗自殺身亡，致原告受有上開損害之事實既已確定，而
    其行為時年僅19歲，為限制行為能力人，其既為上開購物及
    打電話延長住宿時間等情，應有識別能力甚明，則被告丁○○自應與被告辛○○連帶負損害賠償責任。爰就原告主張之
    損害分別審酌如下：
    1.殯葬費部分：原告己○○主張支出10萬元，此部分為被告
      所不爭執，經核洵屬正當，應與准許。
    2.扶養費部分：原告己○○請求138,656元、原告乙○○請
      求173,149、原告庚○○請求363,383元、原告戊○○請求
      466,320元，經核被告對原告己○○、乙○○、庚○○、
      戊○○四人之年籍資料不爭執，再按93年綜合所得稅扶養
      親屬免稅額每人每年7萬4千元，以之作為每年所需扶養之
      最低計算標準，並依霍夫曼法計算，扣除中間利息後，再
      以原告己○○、乙○○之扶養義務人共有七人而除以七，
      則原告己○○可請求扶養費為138, 656元。原告乙○○可
      請求扶養費為173,149元。至於原告庚○○、戊○○部分
      ，除按上開標準外，依霍夫曼法計算，扣除中間利息，因
      其扶養義務人為莊閎茗及原告甲○○二人，則原告庚○○
      可請求撫養費為363,383元。原告戊○○可請求撫養費為4
      66,320元，均洵屬正當，此部分亦為被告所不爭執，應予
      准許。
    3.精神慰藉金部分：按精神慰藉金數額之酌定應斟酌加害行
      為、加害人之身分、地位、家庭經濟或能力，請求人所受
      痛苦之程度等一切情狀（最高法院48年度台上字第1982號
      判決要旨參照）。本院衡以被告辛○○為高職畢業，目前
      幫忙被告丁○○在市場販賣雞肉，每月薪資約1萬餘元；
      被告丁○○僅國小畢業，在市場販售雞肉，每月收入約5
      、6萬元，被告辛○○所為僅幫助程度，原告己○○、乙○○、庚○○、戊○○、甲○○分別為莊閎茗之父母、子
      女、配偶，其等因被告辛○○之幫助自殺行為致受有前揭
      傷害，其等精神上所受之痛苦等一切情狀，認為原告己○○、乙○○之精神上損害各應予以30萬元之慰藉金為相當
      。原告庚○○、戊○○之精神上損害各應予以10萬元之慰
      藉金為相當。原告甲○○之精神上損害應予以20萬元之慰
      藉金為相當。
  (三)末按，損害之發生或擴大，被害人與有過失者，法院得減輕
    賠償金額，民法第217條第1項，定有明文。上開規定係為促
    使被害人對於自己生命、身體之安全，盡其應盡之注意義務
    ，避免或減少危險或損害之發生，以求當事人間之公平。查
    訴外人莊閎茗係因經濟狀況欠佳及不明因素而萌生短見，被
    告辛○○固有幫助莊閎茗自殺之故意而購買烤肉架及木炭，
    並撥打電話向櫃檯延長住宿時間之行為，終至莊閎茗自殺既
    遂，惟被害人莊閎茗既係最先萌生自殺意念之人，並要求被
    告辛○○一同自殺，被告辛○○遂同意同死等情，業據前開
    刑事判決認定在案。是莊閎茗就本件其自殺身亡之發生與有
    過失乙節，亦堪認定。原告等對此部分亦不爭執。本院審酌
    訴外人莊閎茗與被告辛○○二人間謀為同死並肇致莊閎茗死
    亡事實之經過，認為被告辛○○就本件莊閎茗自殺身亡事故
    之發生應負較低之責任，應以三比七之比例各自負擔本件共
    同造成莊閎茗死亡之損失為妥當。從而，原告等基於民法第
    18 4條第1項前段、第192條第1、2項、第194條及第187條第
    1項前段侵權行為之法律關係，原告己○○請求被告連帶給
    付161,597元（即[100,000+138,656+300,000]x30%=161,597
    元以下四捨五入）、原告乙○○請求被告連帶給付141,945
    元（即[173,149+300,000]x30%=141,945元以下四捨五入）
    、原告庚○○請求被告連帶給付139,015元（即[363,383+10
    0,000]x30% =139,015元以下四捨五入）、原告戊○○請求
    被告連帶給付169,896元（即[466,320+100,000]x30%=169,8
    96）、原告甲○○請求被告連帶給付60,000元（即200,000x
    30%=60,000），暨均自起訴狀繕本送達之翌日（即被告辛○○自94年6月24日，被告丁○○自94年8月26日）起至清償日
    止，按年息百分之五計算之法定遲延利息，洵屬正當，應予
    准許。原告逾此部分之請求，於法無據，不應准許，應予駁
    回。
六、假執行之宣告：本判決原告等各自勝訴部分均未逾五十萬元
    ，爰依民事訴訟法第389條第1項第5款規定，依職權分別為
    假執行宣告，及被告陳明願供擔保，聲請宣告免為假執行，
    核無不合，爰於原告等各自勝訴部分，分別酌定相當之擔保
    金額，予以淮許。至原告等敗訴部分，其假執行之聲請，即
    失附麗，應併予駁回。
七、本判決事證已臻明確，兩造其餘攻擊防禦方法，核與本判決
    結果不生影響，爰不逐一論駁，附此敘明。
八、據上論結，本件原告之訴為一部有理由，一部無理由，依民
    事訴訟法第79條、第85條第2項、第389條第1項第5款、第39
    2條第2項，判決如主文。
中    華    民    國    95    年    2     月    17    日
                  民事第四庭    法  官  夏一
以上正本係照原本作成。
如對本判決上訴，須於判決送達後20日內向本院提出上訴狀。
中    華    民    國    95    年    2     月    17    日
                                書記官


司法院資訊處製作；財團法人民間司法改革基金會備份。
